臺灣高等法院民事判決             97年度重上更(二)字第178號
上  訴  人  柯世英
            日萬汽車有限公司
法定代理人  唐仲性
上  訴  人  陳景遠
            陳紹基
共      同
訴訟代理人  陳祥彬律師
複  代理人  陳景嵩
被  上訴人  臺北市政府工務局衛生下水道工程處
法定代理人  李孟諺
訴訟代理人  古明峰律師
上列當事人間因拆屋還地等事件，上訴人對於中華民國92年11月
28日臺灣臺北地方法院91年度重訴字第9號第一審判決提起上訴
，經最高法院發回更審，本院於100年8月2日言詞辯論終結，判
決如下：
  主  文
上訴駁回。
第二審及發回前第三審訴訟費用除確定部分外，由上訴人負擔。
  事實及理由
甲、程序方面：
    按原告於判決確定前，得撤回訴之全部或一部。但被告已為
    本案之言詞辯論者，應得其同意，民事訴訟法第262條第1項
    定有明文。經查，被上訴人於本院撤回對原上訴人陳碧嬌、
    陳鍾月妹、陳碧雯、張俊仁、文先誠之起訴（見本院卷第19
    5頁），業經陳碧嬌、陳鍾月妹、陳碧雯、張俊仁、文先誠
    同意（見本院卷第206頁），揆諸前開法條，該部分已生撤
    回效力，並依民事訴訟法第463條準用第263條第1項規定，
    視同未起訴，合先敘明。
乙、實體方面：
一、被上訴人起訴主張：坐落臺北市○○區○○段二小段（變更
    前為濱江段四小段）765-1及765-2地號土地（下稱765-1地
    號土地、765-2地號土地，合稱系爭土地）係被上訴人管理
    之臺北市市有土地。上訴人陳紹基無正當權源占用系爭土地
    ，將其無償借予其子即上訴人陳景遠使用，陳景遠於民國（
    下同）80年間將765-2地號土地出租予原審共同被告蔡文生
    ，由蔡文生於其上建造門牌號碼臺北市○○街180巷6弄臨6
    號、臨8號及臨10號建物（下稱臨6號建物、臨8號建物、臨
    10號建物），嗣由陳景遠收回上開建物，其中臨8號建物現
    由陳景遠使用中，臨10號建物則由陳景遠出租予上訴人日萬
    汽車有限公司（下稱日萬公司）使用，並有上訴人柯世英設
    籍其中。從而上訴人均屬無權占有，且陳紹基、陳景遠無權
    占有系爭土地獲有如原判決附表(三)、(四)所示之不當得利，致
    被上訴人受有損害，爰依民法第767條、第179條規定，請求
    陳景遠將坐落765-2地號土地內如原判決附圖（下稱附圖）
    所示臨6號建物拆除後，與陳紹基共同將上開建物坐落基地
    返還被上訴人，並給付被上訴人新臺幣（下同）57萬0,890
    元之本息，及自90年11月1日起至返還上開基地之日止，按
    月給付1萬0,996元；陳景遠將坐落765-2地號土地內如附圖
    所示臨8號A部分建物拆除後，與陳紹基共同將上開建物坐落
    基地返還被上訴人，並給付被上訴人79萬0,455元之本息，
    及自90年11月1日起至返還上開基地之日止，按月給付1萬5,
    225元；陳景遠將坐落765-2地號土地內如附圖所示臨8號B部
    分建物拆除後，與陳紹基共同將上開建物坐落基地返還被上
    訴人，並給付被上訴人69萬6,372元之本息，及自90年11月1
    日起至返還上開基地之日止，按月給付1萬3,413元；陳景遠
    將坐落765-2地號土地內如附圖所示臨10號部分建物拆除後
    ，與陳紹基共同將上開建物坐落基地返還被上訴人，並給付
    被上訴人70萬2,633元之本息，及自90年11月1日起至返還上
    開基地之日止，按月給付1萬3,533元；柯世英、日萬公司應
    自臨10號建物遷出等情。原審為被上訴人全部勝訴之判決，
    上訴人不服提起上訴，被上訴人對於上訴人之上訴則聲明：
    (一)上訴駁回；(二)第二審及發回前第三審之訴訟費用均由上訴
    人負擔。
二、上訴人則以：系爭土地原為訴外人葉炳煌、葉中川、葉周招
    治（下稱原地主）所共有，陳紹基向原地主承租作為耕作使
    用，嗣因缺水、污染等問題而逐漸廢耕，遂將土地無償借予
    陳景遠使用。臺北市政府雖於77年11月30日公告徵收系爭土
    地，並發放土地補償費完畢，旋於78年10月2日撤銷徵收，
    故系爭土地地上物之補償費作業未繼續辦理，仍屬未「徵收
    完畢」，臺北市政府自未因徵收而取得系爭土地之所有權，
    且依土地徵收條例第5、22、31條及「臺北市舉辦公共工程
    對合法建築及農作改良物拆遷補償暨違章建築處理辦法」規
    定，市政府既尚未占有系爭土地，而仍由上訴人合法占有中
    ，則被上訴人自不得請求上訴人拆屋還地。又系爭土地之地
    上物補償費既未發放，於89年1月10日繳回土地補償款期限
    屆滿後，因原地主未予繳回而無法回復權利，則系爭土地於
    89年1月10日之前，其權利義務乃屬浮動狀態，在該期限屆
    滿前，並未有對臺北市政府造成損害之問題，則陳景遠、陳
    紹基即無不當得利情事。另臺北市政府撤銷徵收後，系爭土
    地已無須保留公用，卻未依臺北市市有財產管理自治條例第
    67條規定，出售系爭土地予原承租人陳紹基，率爾任令被上
    訴人提起本件訴訟，有違誠信原則，並有權利濫用之嫌，自
    屬不應准許等語，資為抗辯，並於本院上訴聲明：(一)原判決
    除確定部分及撤回起訴部分外，關於命陳景遠拆除臨8號建
    物如附圖所示A部分後，與陳紹基共同將上開建物坐落基地
    返還，並共同給付79萬0,455元本息及自90年11月1日起至返
    還上開基地之日止，按月給付1萬5,225元；命陳景遠拆除臨
    8號建物如附圖所示B部分後，與陳紹基共同將上開建物坐落
    基地返還，並共同給付69萬6,372元本息及自90年11月1日起
    至返還上開基地之日止，按月給付1萬3,412元；命柯世英、
    日萬公司應自臨10號建物遷出；命陳景遠拆除臨10號建物後
    ，與陳紹基共同將上開建物坐落基地返還，並共同給付70萬
    2,633元本息及自90年11月1日起至返還上開基地之日止，按
    月給付1萬3,533元等部分，暨該部分假執行之宣告，並訴訟
    費用之裁判均廢棄；(二)前項廢棄部分，被上訴人在第一審之
    訴及其假執行之聲請均駁回；(三)訴訟費用均由被上訴人負擔
    。
三、兩造不爭之事實：
    (一)系爭土地為原地主所共有，與陳紹基及訴外人陳清正、陳
      清祿訂有耕地租約。
    (二)系爭土地依都市計畫原編為污水處理廠用地，臺北市政府
      於77年間為興辦汙水處理場濱江街維護場工程，經報奉行
      政院核准後，由臺北市政府地政處於77年11月30日以77北
      市地四字第54058號公告徵收，原地主已於78年1月25日領
      取補償費，土地承租人於78年1月14日亦已領取佃農補償
      費完畢，原耕地租約則經臺北市中山區公所於78年1月19
      日逕為辦理註銷登記；嗣因臺北市政府重新檢討認無興建
      之必要，經報奉行政院核准後，又於78年10月2日撤銷徵
      收，惟因原地主及土地承租人並未繳還已領取之補償費，
      故以徵收為原因，於87年9月23日就系爭土地辦理登記為
      臺北市所有，並以被上訴人為管理機關。
    (三)嗣臺北市政府地政處依「撤銷土地徵收作業規定」第2條
      第3項規定，於88年5月28日發函原地主及土地承租人，限
      期於89年1月10日前繳回土地徵收價款及利息，以憑發還
      系爭土地，惟因原地主逾期未繳還徵收價款及利息，該處
      乃於89年2月1日函知土地承租人亦毋需繳還佃農補償費。
四、兩造爭執要旨：本件兩造爭執要旨厥為：上訴人是否有權占
    用系爭土地？被上訴人請求上訴人拆屋還地、遷讓房屋，並
    給付相當於租金之不當得利是否有理由？茲分述之：
    (一)按不動產之公用徵收，非以登記為國家取得所有權之要件
      ，此觀民法第759條之規定自明。依土地法第235條規定：
      「被徵收土地之所有權人，對於其土地之權利義務，於應
      受之補償發給完竣時終止」。準此，經政府合法徵收之土
      地，祇須政府對所有人之補償發放完竣，即由國家取得被
      徵收土地之所有權，至該土地是否已登記為國有，在所不
      問（最高法院80年度臺上字第2365號判決參照）。又已徵
      收之土地，復經主管機關辦理撤銷徵收時，僅係撤銷原徵
      收之行政處分，並不因此發生物權變動之效力。至內政部
      87年8月18日發布撤銷土地徵收作業規定第2條第3項：「
      市縣地政機關於收到原核准徵收機關通知核准撤銷徵收案
      時，應公告並通知原土地所有權人於一定期間內繳清應繳
      回之徵收價額，發還其原有土地，未於一定期間內繳清應
      繳回之徵收價額者，不予發還，仍登記為公有土地」，及
      89年2月2日公布土地徵收條例第51條第2項：「直轄市或
      縣（市）主管機關於收到原核准徵收機關通知核准撤銷徵
      收案時，應…通知原土地所有權人於一定期間內繳清應繳
      回之徵收價額，發還其原有土地，未於一定期間內繳清應
      繳回之徵收價額者，不予發還，仍維持原登記…」，則僅
      係規定撤銷徵收後之互負回復原狀義務而已，既非當然回
      復為原所有權人所有（最高法院95年度臺上字第383號判
      決參照），則國家先前已因徵收而取得之土地所有權，尚
      不因此而受影響。本件系爭土地之原地主於78年1月25日
      已領取補償費完畢，既如前述，雖遲至87年9月23日始以
      徵收為原因，登記為臺北市所有，惟依前揭說明，臺北市
      於78年1月25日即已因徵收而取得系爭土地之所有權。又
      系爭土地經撤銷徵收後，臺北市政府地政處於88年5月28
      日通知原地主及土地承租人，限期於89年1月10日前繳回
      土地徵收價款及利息，則僅係為回復原狀之催告，上訴人
      抗辯臺北市未因徵收而取得系爭土地之所有權，或抗辯系
      爭土地於89年1月10日前之物權仍屬浮動狀態云云，俱不
      足取。
    (二)次按所有人對於無權占有其所有物者，得請求返還之，對
      於妨害其所有權者，得請求除去之，民法第767條定有明
      文；又上開規定物上請求權之相對人，除直接占有人外，
      尚包括間接占有人，如貸與人、出租人等在內（最高法院
      87年度臺上字第946號判決參照）；又臺北市有財產撥給
      臺北市所有機關使用者，名義上雖仍為臺北市有，實際上
      即為使用機關行使所有人之權利，故對於是類財產，得由
      管領機關起訴，代臺北市主張所有權人之權利（最高法院
      51年臺上字第2680號判例參照）。本件被上訴人主張上訴
      人陳紹基無正當權源占用系爭土地，將之無償借予其子即
      上訴人陳景遠使用，上訴人陳景遠嗣於80年間將765之2地
      號土地出租予原審共同被告蔡文生，由蔡文生於其上建造
      臨6號、臨8號及臨10號建物，嗣由上訴人陳景遠收回上開
      建物，其中臨8號現由陳景遠使用中，臨10號建物現由陳
      景遠出租於上訴人日萬公司，由日萬公司、柯世英使用；
      上訴人均屬無權占有等情，業據其提出戶籍登記謄本、公
      司變更登記事項卡、臺灣臺北地方法院86年度簡上字第84
      號民事判決、及臺灣臺北地方法院檢察署87年度偵字第18
      681、25532號及88年度偵續字第198號不起訴處分書為證
      （見原審卷(一)34、35、38至44、202、203、208頁，原審
      卷(三)36至41頁）。上訴人對占用系爭土地並不爭執（見本
      院卷第263頁），惟否認無權占有，並抗辯：系爭土地早
      在60至70年間，即有違建地上物存在，系爭土地徵收時，
      本應一併徵收該土地改良物，嗣因土地撤銷徵收，而未繼
      續辦理土地改良物之一併徵收及發放補償費，則系爭土地
      仍屬未徵收完畢，被上訴人即尚未取得系爭土地之占有，
      是該土地仍為上訴人合法占有云云。惟查：
      1.上訴人陳紹基原雖為系爭土地之承租人，惟於78年1月
        14日已領取佃農補償費完畢，而該耕地租約則因徵收逕
        為辦理註銷登記，已如前述。嗣系爭土地雖經撤銷徵收
        ，惟依土地徵收條例第52條之規定，該耕地租約不予回
        復。土地徵收條例公布於89年2月2日，惟就該條例施行
        前，關於徵收土地或撤銷徵收之相關規定有未臻周全者
        ，仍得以該條例相關規定為法理而為適用。準此，上訴
        人陳紹基即無再本於租賃契約，主張合法占有系爭土地
        之餘地。
      2.上訴人主張：系爭土地徵收時未一併徵收土地改良物及
        農作改良物，應認其程序未完成云云。然查土地法第21
        5條與土地徵收條例第五條「土地及改良物應一併徵收
        」乙節，因行為時土地法第215條所謂徵收土地時，其
        改良物應一併徵收，並非指於徵收土地同一時間一併徵
        收，最高行政法院91年度裁字第634號裁定可資參照（
        見原審卷(三)第46、47頁），是一併徵收之時點，法律並
        無明文。本件系爭土地於77年11月30日經公告徵收後，
        旋即於78年10月2日撤銷徵收，則土地改良物部分，即
        無續行辦理徵收之必要。
      3.雖土地徵收條例第21條第1項規定：「被徵收土地或土
        地改良物之所有權人，對於其土地或土地改良物之權利
        義務，於應受之補償費發給完竣時終止」、第2項前段
        規定：「前項補償費未發給完竣前，得繼續為從來之使
        用」，此於應一併徵收之土地改良物，應為相同之解釋
        。又已徵收之土地經撤銷徵收，其上應一併徵收之改良
        物如非屬原土地所有人所有，且尚未徵收或尚未受領補
        償費完竣者，因原土地所有人未於期限內繳清應繳回之
        徵收價額，致被徵收土地維持原登記時，改良物所有人
        固未喪失改良物所有權，而得繼續為原來之使用；惟若
        原應一併徵收之土地改良物其後已滅失者，原改良物之
        所有人即無繼續使用被徵收土地之正當權源。茲查，系
        爭土地被徵收時，其上存在土地改良物即建物乙節，固
        據上訴人提出水費通知單及收據、臺北市政府工務局63
        年11月5日北市工建字第33305號函、照片、台灣電力股
        份有限公司台北市區營業處書函、及本案徵收計畫書為
        證（見原審卷(一)108、111頁、卷(三)8至12頁、卷(二)169頁
        ）。惟該地上建物（當時門牌號碼編為7號），嗣於80
        年8月2日已因發生火災而燒燬，業據證人莊國禎在原審
        到場證述：「80年系爭房屋發生火災後，整個房屋都塌
        下來，連鋼筋都軟掉了…」屬實（見原審卷(三)193頁）
        ，並有台北市政府消防局火災勘查報告書可稽（見本院
        更一審卷(一)191至220頁）。雖依上開火災勘查報告書，
        其中訴外人利鈦汽車公司修理廠內僅受煙燻，物品尚完
        整（見本院更一審卷(一)194、212頁）。惟經徵諸上訴人
        陳景遠嗣於80年10月17日、85年3月6日，分別將系爭土
        地之一部出租予原審公同被告蔡文生，其中前者租賃契
        約更載明租賃標的物為「空地」，有租賃契約書、及臺
        灣臺北地方法院92年度訴字第2355號民事判決可稽（見
        本院更一審卷(一)238頁、卷(二)7至11頁）；及系爭臨8號
        、臨10號建物門牌均係在撤銷徵收後之85年至87年間，
        始由原審共同被告蔡文生、上訴人日萬公司法代唐仲性
        申請編訂（臨6號建物無門牌編訂資料可稽），有臺北
        市中山區戶政事務所92年5月5日北市中戶二字第092306
         52600號復函足按（見原審卷(三)154、155頁）等情節；
        即上訴人陳景遠亦自認系爭臨6號、臨8號、臨10 號建
        物係伊出資，由蔡文生在80年間所建造（見本院更一審
        卷(一)266頁背面），足見系爭土地上原應一併徵收之土
        地改良物即建物已經滅失而不復存在。即系爭臨8號、
        臨10號建物並非原應一併徵收之土地改良物，而係於土
        地徵收、甚至撤銷土地徵收後始行建造者，其租約已消
        滅並註銷登記，已如前述，自乏使用系爭土地之正當權
        源。
      4.如前所述，臺北市因徵收而取得系爭土地之所有權，且
        因原地主未於一定期間內繳清應繳回之徵收價額，致系
        爭土地仍維持登記為臺北市有，臺北市為土地登記簿登
        記之所有權人，則被上訴人為該土地之管理機關，自得
        代台北市行使民法第767條所規定之物上請求權。又系
        爭土地有無保留公用之必要，是否依台北市市有財產管
        理自治條例第67條規定出售予現占有人即上訴人，乃屬
        台北市政府行政裁量之範疇，系爭土地既未經出售予上
        訴人，則為該土地管理機關之被上訴人所得行使之物上
        請求權，並不因此而受影響，上訴人執此抗辯被上訴人
        違反誠信原則並屬權利濫用云云，殊不足取。上訴人對
        於伊等占有系爭土地及陳景遠對系爭建物有處分權，均
        不爭執（見本院卷第263）。準此，被上訴人請求系爭
        土地之直接占有人即上訴人柯世英、日萬公司自臨10號
        建物遷出，及請求臨8號、臨10號建物之原始起造人即
        上訴人陳景遠拆除各該建物，暨請求間接占有人即上訴
        人陳紹基、陳景遠共同將臨8號A、B部分、臨10號建物
        所坐落之系爭土地返還被上訴人，自屬有據。
    (三)上訴人主張：臺北市政府對於只徵收土地改良物之類似案
      件亦認定土地改良物所有權人未構成無權占有，並提出上
      證20臺北市政府工務局新建工程處96年5月15日北市工新
      配字第09663006100號函為證。然查，上開函件並針對本
      件徵收事項所為之函釋；行政機關之解釋不能拘束本件；
      且本件原有建物已滅失與該公函所指之建物不同，不能比
      附援引，其主張為不足採。
    (四)上訴人另主張：基於保護土地改良物所有權人之利益，應
      可類推適用民法第876條之規定，而視土地改良物與土地
      間有地上權之設定，而依民法第841條之規定，地上權不
      因建築物或其他工作物之滅失而消滅，故縱認本件所涉及
      之土地改良物曾於80年間發生火災，災後復建亦不可認定
      上訴人陳景遠之地上權因而消滅，上訴人陳景遠自得基於
      地上權繼續占有使用系爭土地云云。然查民法第876、841
      條是指土地及土地上之建築物同屬一人所有，而僅以土地
      或僅以建築物為抵押之情形，本件則無抵押之存在，且土
      地與建物非同屬一人所有，系爭土地係被徵收，如准許法
      定地上權之存在，則政府機關徵收人民土地，將如何運用
      土地，上訴人不得比附援引，此部分主張為不可採。
    (五)臺北市政府是否與第三人簽訂耕地租賃契約與上訴人無關
      ，不得因臺北市政府未與上訴人簽訂租賃契約，即指違反
      平等原則，進而認上訴人為有權占有。
    (六)末按無法律上之原因而受利益，致他人受損害者，應返還
      其利益，民法第179條前段定有明文；又無權占有他人土
      地，可能獲得相當於租金之利益為社會通常之觀念（最高
      法院61年臺上字第1695號判例參照），自應返還相當於租
      金之不當得利，此不因實際未取得租金或使用代價而有不
      同。又租用基地建築房屋之租金，以不超過土地申報總價
      年息10%為限，土地法第105條準用第97條第1項定有明文
      ；又公有土地以各該宗土地之公告地價為申報地價，為平
      均地權條例施行細則第21條前段所明定。本件上訴人陳紹
      基、陳景遠無權占有系爭土地，可能獲得相當於租金之不
      當得利，致系爭土地之所有權人受有損害，被上訴人為系
      爭土地之管理機關，自得本於土地所有權人地位行使權利
      ，請求上訴人陳紹基、陳景遠共同返還相當於租金之不當
      得利。上訴人陳紹基、陳景遠以實際未取得租金為由，抗
      辯毋庸返還不當得利云云，殊不足取。經查，系爭土地於
      83年7月、86年7月及89年7月各期之公告地價依序為每平
      方公尺7,830元、1萬2,107元、1萬4,500元，有查詢表可
      稽（見原審卷(一)45、45頁）。爰斟酌系爭土地緊鄰松山機
      場，噪音較大，附近多為汽車修理廠等一切情狀後，認被
      上訴人主張按系爭土地之公告地價即申報地價年息5%計算
      相當於租金之不當得利，應屬允當。是被上訴人請求上訴
      人陳紹基、陳景遠共同返還如原判決附表(三)(四)所示不當得
      利，並自90年11月1日起至返還土地之日止，按月共同給
      付依上述金額計算之不當得利，亦屬有據。
      1.上訴人抗辯依申報地價年息5%仍屬太高，因系爭土地坐
        落於松山機場旁，飽受機場噪音之害，所鄰接之巷道均
        狹小，往來交通不便…等情，認應以3%為宜。但查上開
        情節，政府應已考慮在內，其公告地價已比其他市區為
        低，系爭土地上訴人係作為修車場之用，平日亦敲敲打
        打，機場之噪音對其影響較小，本院認5%不當得利甚為
        妥適，再減則有失公平，此部分抗辯為無理由。
      2.上訴人陳紹基、陳景遠另抗辯：原審共同被告蔡文生占
        有使用系爭土地期間（89年6月22日最高法院判決蔡文
        生敗訴確定），未曾受有任何法律上之利益，被上訴人
        以不當得利為請求權之基礎，洵屬無稽云云。然查蔡文
        生承租系爭土地未給付租金與上訴人陳紹基、陳景遠與
        蔡文生相互間債權、債務之關係，並不影響上訴人陳紹
        基、陳景遠占有系爭土地受有相當於租金不當得利之事
        實。
      3.上訴人另以：被上訴人通知上訴人陳紹基應於89年1月
        10日前，繳回徵收補償價款之利息，則被上訴人消極同
        意上訴人陳紹基於該指定期日前可繼續使用占有系爭土
        地，因此被上訴人請求上訴人返還89年2月1日前之相當
        租金之不當得利，有違誠信原則及信賴保護原則云云。
        然查被上訴人函請上訴人繳回徵收款，只是催告之意思
        ，並非免除上訴人返還不當得利之義務，被上訴人係依
        法行使其所有權人之權利，並無違反誠信原則或信賴保
        護原則之情事，上訴人此部分抗辯亦不足採。
五、綜上所述，被上訴人本於民法第767條、第179條之規定，求
    為判命上訴人陳景遠將坐落765之2地號土地內如原判決附圖
    所示臨8號A部分建物拆除後，與上訴人陳紹基共同將上開建
    物坐落基地返還；上訴人陳景遠、陳紹基給付79萬0,455元
    本息，及自90年11月1日起至返還上開基地之日止，按月給
    付1萬5,225元；上訴人陳景遠將坐落765之2地號土地內如原
    判決附圖所示臨8號B部分建物拆除後，與上訴人陳紹基共同
    將上開建物坐落基地返還；上訴人陳景遠、陳紹基給付69萬
    6,372元本息，及自90年11月1日起至返還上開基地之日止，
    按月給付1萬3,413元；上訴人柯世英、日萬公司自臨10號建
    物遷出；上訴人陳景遠將坐落765之2地號土地內如原判決附
    圖所示臨10號部分建物拆除後，與上訴人陳紹基共同將上開
    建物坐落基地返還；上訴人陳景遠、陳紹基給付70萬2,633
    元本息，及自90年11月1日起至返還上開基地之日止，按月
    給付1萬3,533元部分，自屬應予准許。從而原審就上開部分
    所為上訴人敗訴之判決，並無不合。上訴論旨仍執前詞指摘
    原判決此部分不當，求予廢棄改判，為無理由。
六、至兩造其餘之攻擊或防禦方法及未經援用之證據，經本院斟
    酌後，認為均不足以影響本判決之結果，自無逐一詳予論駁
    之必要，併此敘明。
丙、據上論結，本件上訴為無理由，依民事訴訟法第449條第1項
    、第78條、第85條第1項前段，判決如主文。
中    華    民    國   100    年    8     月    16    日
                  民事第十五庭
                      審判長法  官  林恩山
                            法  官  黃國忠
                            法  官  郭松濤
正本係照原本作成。
如不服本判決，應於收受送達後20日內向本院提出上訴書狀，其
未表明上訴理由者，應於提出上訴後20日內向本院補提理由書狀
（均須按他造當事人之人數附繕本）上訴時應提出委任律師或具
有律師資格之人之委任狀；委任有律師資格者，另應附具律師資
格證書及釋明委任人與受任人有民事訴訟法第466條之1第1項但
書或第2項（詳附註）所定關係之釋明文書影本。
中    華    民    國   100    年    8     月    16    日
                            書記官  方素珍
附註：
民事訴訟法第466條之1（第1項、第2項）：
對於第二審判決上訴，上訴人應委任律師為訴訟代理人。但上訴
人或其他法定代理人具有律師資格者，不在此限。
上訴人之配偶、三親等內之血親、二親等內之姻親，或上訴人為
法人、中央或地方機關時，其所屬專任人員具有律師資格並經法
院認為適當者，亦得為第三審訴訟代理人。